Inventaris van het archief van de Aid Bangladesh Committee: European Branch, 1971-1980
Nationaal Archief, Den Haag
Aid Bangladesh Committee
1971-1980
I22529
1.00 meter; 44 inventarisnummers.
Normale geschreven, getypte en gedrukte documenten, geen bijzondere handschriften.
Nationaal Archief, Den Haag
Aid Bangladesh Committee / European Branch
Jaheruddin, Mohammed (1924-)
Het archief van het Aid Bangladesh Committee (1970-1980) bestaat grotendeels met correspondentie met Bengalen in Europa, India, Oost-Pakistan en Bangladesh, met vertegenwoordigers van de Bengaalse regering in ballingschap en met hulpverlenende instanties in Noord-Europa en Bangladesh. Daarnaast bevat het archief een verzameling kranten(knipsels), tijdschriften en pamfletten in verband met repressie en verzet in Oost-Pakistan en betreffende ontwikkelingshulp in Azië en Bangladesh.
Archiefvorming
Geschiedenis van de archiefvormer
Het hier beschreven archief is gevormd door lector Mohammed Jaheruddin M. Sc. (2x) geboren in Brits- Indië op 1 februari 1924,die van 1953 tot 1981 in Nederland verbleef, aanvankelijk met het doel om, zijn chemie-studie aan de T.H. Delft met een promotie af te sluiten, teneinde later als technisch manager in de chemische industrie in Pakistan werkzaam te zijn.
Hij studeerde op een studiebeurs (States-scholarship) van de regering van Pakistan. In 1957 verliep zijn studiebeurs waardoor hij zijn proefschrift niet kon afmaken. Bovendien beval zijn regering hem in 1958 terug te keren. Men beloofde hem een hoge functie bij zijn terugkeer, maar machtsverschuivingen in de militaire regering sloten ook die mogelijkheid uit. Eind 1959 ging hij op eigen kosten en risico terug naar Europa. Van 1960 tot en met 1965 verbleef hij in Duitsland (Dalheim Kr. Erkelenz). In 1966 woonde hij in Roermond, waarbij hij chemisch onderzoek verrichte voor de NATO in een plaatsje vlak over de Duitse grens.
Toen in 1971 tussen Oost- en West-Pakistan een bloedige burgeroorlog uitbrak, richtte Mohammed Jaheruddin samen met een achttal in Europa verblijvende Bengali een informatiecomité op, het Aid Bangladesh Committee, met het doel om informatie te verschaffen over de toestand in het zich afscheidende Oost-Pakistan en steun te verwerven voor de Bengaalse regering in ballingschap.
Toen met steun van India de republiek Bangladesh zich in de jaren 1971 en 1972 wist te consolideren, spande het Aid Bangladesh Committee zich in voor de organisatie van inzamelingen voor dit gebied, dat periodiek door overstomingen en hongersnoden werd getroffen.
Door de relaties die dit comité aanknoopte met Bengaalse landgenoten was het ook in staat om inlichtingen te verschaffen over het leven in Europa, adviezen te verstrekken en informeel te bemiddelen bij de officiële instanties van Bangladesh Committee derhalve ook als een officieuze diplomatieke vertegenwoordiging van de Bengaalse regering in ballingschap (1971) en later ook als informatiecentrum.
Geschiedenis van het archiefbeheer
In 1981 schonk Mohammed Jaheruddin het archief van zijn comité aan de gemeentearchivaris van Roermond, waarin zich ook persoonlijke correspondentie met zijn Bengaalse relaties bevond.
Dit archief werd in 1983 door de gemeentearchivaris van Roermond aan de Tweede Afdeling van het Algemeen Rijksarchief overgedragen.
De rechtstitel is (nog) onbekend
De verwerving van het archief
Het archief is door schenking verworven.
Inhoud en structuur van het archief
2.19
Ordening van het archief
Bij voorlopige beschrijving bleek, dat het archief globaal rubrieksmatig werd geordend, waarbij vooral onderscheid werd gemaakt tussen het officiële en officieuze karakter van de stukken.
Aan het archief werd een grote verzameling documentatie toegevoegd, die van het stempel van het Aid Bangladesh Committee was voorzien.
Het archief bevat grote hoeveelheden stukken in het Bengali en het Engels, zodat voor bestudering van alle stukken kennis van deze talen noodzakelijk is.
Aanwijzingen voor de gebruiker
Openbaarheidsbeperkingen
Volledig openbaar.
Materiële beperkingen
Aanvraaginstructie
Openbare archiefstukken kunnen online worden aangevraagd en gereserveerd. U kunt dit ook via de terminals in de studiezaal van het Nationaal Archief doen. Om te kunnen reserveren dient u de volgende stappen te volgen:
U maakt een profiel aan op www.gahetna.nl, en logt vervolgens in
Via de archiefinventaris (alleen de beschrijvingen met rode nummers) selecteert u het gewenste archiefstuk door op de knop 'Reserveren' te klikken
In het volgende scherm geeft u aan op welke dag u het archiefstuk wilt inzien
Indien u zich bevindt in de studiezaal en een tafelnummer heeft ontvangen kunt u dit nummer vermelden. Als u geen tafelnummer heeft kunt u tafelnummer 777 laten staan
Vervolgens bevestigt u uw reservering door deze te versturen.
Verwant materiaal
Beschikbaarheid van kopieën
Beschrijving van de series en archiefbestanddelen
- Correspondentie-archief, A.
  - "Letters despatched", doorslagen van uitgaande brieven namens het Nederlands Comité Vrij Bengalen en het Aid Bangladesh Committee, European Branch., 1971-1977; 1
  - "Letters Received", ingekomen brieven uit de Benelux en Denemarken., 1971-1974; 2
  - "Letters Received", ingekomen Bengaalse brieven van particulieren uit India, Oost-Pakistan en Bangladesh., 1971-1979; 3
  - "Letters Received", ingekomen brieven van Bengaalse landgenoten uit diverse landen in Europa., 1971-1976; 4
  - Adreslijsten, opgesteld voor het onderhouden van contacten., z.j.; 5
  - Correspondentie met Nederlandse, Belgische en Duitse instanties alsmede met de republiek Bangladesh over hulpverlenings- en inzamelingsacties., 1971-1973; 6
  - Ingekomen brieven van verschillende personen, houdende aanbieding van hun diensten, met door hen opgestelde manifesten of verhandelingen over de kwestie Oost-Pakistan, met stukken betreffende de opstelling van de eerste manifesten van het Aid Bangladesh Committee, 1971; 7
  - Stukken betreffende contacten met vertegenwoordigers van het Bengaalse verzet in Oost-Pakistan en gezantschappen van Bangladesh., 1971-1973; 8
  - Stukken betreffende een Nationale Stichting Koppelgemeenten Bangladesh en contacten met een gelijkgerichte Franse stichting., 1972-1974; 9
  - Circulaires, bestemd voor inzamelingen voor Bangladesh., September 1971; 10
- Documentatie, B.
  - Kranteknipsels, ongeordend., 1971-1980; 11
  - Kranteknipsels, geordend op jaar., 1971-1980; 12
  - Kranten en tijdschriften., 1971-1980; 13-38
    De verzameling is door M. Jaheruddin zelf van nummers voorzien.
    - nr. 1. Bangladesh Sangbad Parikrama. Offset, gesteld in het Bengali. November-december 1971, 13
    - nr. 2. Manifest, getiteld Aid Bangladesh Committee Europe, Aims and Objects. Offset, gesteld in het Engels. Augustus 1971, 14
    - nr. 3. Banglar Bani. Gedrukt, gesteld in het Bengali. September-december 1971, juni 1972, 15
    - nr. 4. Ananda Bazar Patrika. Gedrukt, uitgegeven in India, gesteld in het Bengali. April-juli 1971, 16
    - nr. 5. The People, the first English Newspaper of Bangladesh. Gedrukt. Juli-oktober 1971, 17
    - nr. 6, Dabanal Weekly. Gedrukt, gesteld in het Bengali. September-december 1971, 18
    - nr. 7. Rabibarber Jugantar. Gedrukt, gesteld in het Bengali. April-juli 1971, 19
    - nr. 8. The Bangladesh Observer. Gedrukt, gesteld in het Engels. Januari, juni 1972, 20
    - nr. 9. Bangladesh News Letter, Offset, later gedrukt, uitgegeven in Londen, gesteld in het Engels. Juli 1971-oktober 1972, 21
    - nr. 10. Dawn. Gedrukt, uitgegeven in Karachi, gesteld in het Engels. September 1971-oktober 1972, 22
    - nr. 11. India News. Gedrukt, uitgegeven in Londen, gesteld in het Engels. September 1971-oktober 1972, 23
    - nr. 12. Joy Bangla. Gedrukt, gesteld in het Bengali. Juni-december 1971, 24
    - nr. 13. The Nation, the Mouthpiece of the fighting people of Bangladesh. Offset, gesteld in het Engels. November-december 1971, 25
    - nr. 14. Bangladesh. Offset, uitgegeven in de Verenigde Staten gesteld in het Engels. Juni-oktober 1971, 26
    - nr. 15. Bangladesh today. Gestencild en offset, uitgegeven in Londen, en gesteld in het Engels. September-december 1971, 27
    - nr. 16. Bangladesh Sangbad Parikrama. Gedrukt, gesteld in het Bengali. Augustus-november 1971, 28
    - nr. 17. "Janomot, Bengali Newsweekly. Gedrukt, uitgegegeven in Londen, gesteld in het Bengali. Juni 1971-september 1977, 29
    - nr. 18. Bangladesh Press Release. Gestencild, uitgegeven in Mujibnagar Bangladesh, gesteld in het Engels. Oktober 1971, 30
    - nr. 19. Gono Judha/The Peoples' War. Offset. Orgaan van een Bengaalse verzetsorganisatie in Londen, gesteld in het Bengali en Engels. Juni 1971, 31
    - nr. 20. Information Service of India. Gestencild, gesteld in het Engels. Maart-november 1971, 32
    - nr. 21. Fact Sheets, uitgegeven door het Bangladesh Students' Committee in Great Britain. Gestencild en offset, gesteld in het Engels. April-september 1971, 33
    - nr. 22. Diverse tijdschriften en pamfletten van het Bangladesh Students' Committee in Great Britain. Gestencild, in het Engels. 1971, 34
    - nr. 23 Banglar Dak, A Bengali Weekly. Offset, uitgegeven in Middlesex, Engeland, gesteld in het Bengali. Augustus 1976, februari-maart 1977, 35
    - nr. 24 The Daily Ittefaqi. Gedrukt, gesteld in het Bengali. Augustus 1980, 36
    - nr. 25 Gonokanta. Gedrukt, gesteld in het Bengali. Mei 1979, 37
    - nr. 26 Morning News, Voice of Bangladesh. Gedrukt, gesteld in het Engels. Mei 1972, 38
  - Cursusbulletins van het Landelijk Zuid-Azië Beraad., 1973-1974; 39
  - Pamfletten en tijdschriften, houdende informatie ten behoeve van de ontwikkelingshulp in Azië en Bangladesh., 1979-1980; 40
  - Brochures en exemplaren van tijdschriften betreffende Bangladesh. Genummerd en van een lijst voorzien., 1971-1979; 41
  - Albums, houdende krante-artikelen over de repressie in Oost-Pakistan Bangladesh., Juli 1971; 42
  - Diverse pamfletten., 1971; 43
  - Stukken, verzameld tijdens andere activiteiten van Mohammed Jaheruddin., 1971-1980; 44